ACORDAO-COMPLETO-2461762

ACÓRDÃO 9431/2021 ATA 24/2021 - PRIMEIRA CÂMARA

VISTOS, relatados e discutidos estes autos de pedido de reexame interposto contra o Acórdão 9331/2020-TCU-Primeira Câmara,
ACORDAM os Ministros do Tribunal de Contas da União, reunidos em sessão da Primeira Câmara, diante das razões expostas pelo relator e com fundamento na Lei 8.443/1992, arts. 33 e 48, em:
9.1. conhecer do pedido de reexame interposto pela sra. Alcione Rocha para, no mérito, negar a ele provimento;
9.2. dar ciência desta deliberação à recorrente e ao Tribunal Regional Eleitoral de Santa Catarina.

PESSOAL. APOSENTADORIA. PEDIDO DE REEXAME. VANTAGEM PREVISTA NO ART. 193 DA LEI 8.112/1990. EC 20/1998.

Primeira Câmara

3. Interessados/Responsáveis/Recorrentes:
3.1. Interessado: Alcione Rocha (XXX.768.979-XX)
3.2. Recorrente: Alcione Rocha (XXX.768.979-XX).

13.1. Ministros presentes: Walton Alencar Rodrigues (Presidente), Benjamin Zymler (Relator) e Jorge Oliveira.
13.2. Ministro-Substituto convocado: Augusto Sherman Cavalcanti.
13.3. Ministro-Substituto presente: Weder de Oliveira.

ACORDAO-COMPLETO-2496337

Acórdão 18210/2021 - Primeira Câmara

ALCIONE ROCHA

BENJAMIN ZYMLER

Ministro-Substituto Augusto Sherman Cavalcanti.

Adoto como relatório a instrução a cargo da Secretaria de Recursos (Serur) , com a qual manifestaram sua anuência o titular da unidade técnica e o representante do Ministério Público junto ao Tribunal de Contas da União (MPTCU) :
"INTRODUÇÃO
Trata-se de pedido de reexame (peça 7) interposto por Alcione Rocha, ex-servidor (a) do Tribunal Regional Eleitoral de Santa Catarina/SC, contra o Acórdão 9331/2020-TCU-Primeira Câmara ([Gerente]) .  
A deliberação recorrida apresenta o seguinte teor: 
9.1. considerar ilegal o ato constante da peça 6 relativo à aposentadoria de Alcione Rocha, negando-lhe o correspondente registro, nos termos do art. 260, § 1º, do Regimento Interno desta Corte de Contas;
9.2. dispensar o ressarcimento das importâncias recebidas indevidamente de boa-fé, com fulcro na Súmula 106, desta e. Corte de Contas;
9.3. determinar ao órgão de origem que:
9.3.1. com fundamento nos arts. 71, inciso IX, da Constituição Federal e 262 do Regimento Interno desta Corte de Contas, no prazo de 15 (quinze) dias, contados a partir da ciência da presente deliberação, comunique à interessada o inteiro teor deste Acórdão, e, após, faça cessar os pagamentos decorrentes do ato ora impugnado, sob pena de responsabilidade solidária da autoridade administrativa omissa;
9.3.2. alerte a Sr.ª Alcione Rocha no sentido de que o efeito suspensivo proveniente da interposição de eventuais recursos, caso não providos, não a exime da devolução dos valores indevidamente percebidos após a notificação;
9.3.3. envie a esta Corte de Contas, no prazo de 30 (trinta) dias, por cópia, comprovantes de que a interessada teve ciência desta deliberação; 
9.4. dar ciência desta deliberação ao Tribunal Regional Eleitoral de Santa Catarina/SC;
9.5. determinar à Sefip que:
9.5.1. monitore o cumprimento das determinações elencadas nos itens 9.3.1 a 9.3.3 deste Acórdão;
9.5.2. arquive os autos.
HISTÓRICO
Trata-se de pedido de reexame (peça 7) interposto por Alcione Rocha, ex-servidor (a) do Tribunal Regional Eleitoral de Santa Catarina/SC, contra o Acórdão 9331/2020-TCU-Primeira Câmara ([Gerente]) .  
A deliberação recorrida apresenta o seguinte teor: 
9.1. considerar ilegal o ato constante da peça 6 relativo à aposentadoria de Alcione Rocha, negando-lhe o correspondente registro, nos termos do art. 260, § 1º, do Regimento Interno desta Corte de Contas;
9.2. dispensar o ressarcimento das importâncias recebidas indevidamente de boa-fé, com fulcro na Súmula 106, desta e. Corte de Contas;
9.3. determinar ao órgão de origem que:
9.3.1. com fundamento nos arts. 71, inciso IX, da Constituição Federal e 262 do Regimento Interno desta Corte de Contas, no prazo de 15 (quinze) dias, contados a partir da ciência da presente deliberação, comunique à interessada o inteiro teor deste Acórdão, e, após, faça cessar os pagamentos decorrentes do ato ora impugnado, sob pena de responsabilidade solidária da autoridade administrativa omissa;
9.3.2. alerte a Sr.ª Alcione Rocha no sentido de que o efeito suspensivo proveniente da interposição de eventuais recursos, caso não providos, não a exime da devolução dos valores indevidamente percebidos após a notificação;
9.3.3. envie a esta Corte de Contas, no prazo de 30 (trinta) dias, por cópia, comprovantes de que a interessada teve ciência desta deliberação; 
9.4. dar ciência desta deliberação ao Tribunal Regional Eleitoral de Santa Catarina/SC;
9.5. determinar à Sefip que:
9.5.1. monitore o cumprimento das determinações elencadas nos itens 9.3.1 a 9.3.3 deste Acórdão;
9.5.2. arquive os autos.
O ato de aposentadoria do recorrente foi julgado ilegal, em virtude de constar a incorporação da parcela vulgarmente conhecida como "opção" (vide ato de peça 6) .
Sobre o instituto da "opção", o Excelentíssimo Senhor Ministro Benjamin Zymler, por ocasião da apreciação do TC Processo 027.914/2013-5 (Acórdão 2988/2018-TCU-Plenário, Sessão de 12/12/2018) , elaborou em seu voto revisor, cujas razões foram integralmente acolhidas pela relatora, ministra Ana Arraes, didático e esclarecedor histórico, o qual será apresentado abaixo, com alguns ajustes de forma, supressões e adições.
Da vantagem "opção"
Em síntese, a vantagem conhecida como "opção" constituía uma fração variável, conforme definido em lei, da remuneração do cargo em comissão/função de confiança.
2.3. 	Era um direito conferido ao servidor ocupante de cargo efetivo, que assumia cargo em comissão ou função de confiança, de continuar a ser remunerado com base em seu cargo efetivo, mas com acréscimo decorrente do exercício do novo cargo/função. 
2.4.	A vantagem tinha por objetivo conferir estímulo financeiro para que o servidor efetivo ocupasse cargo em comissão cuja remuneração fosse inferior à do cargo efetivo. 
2.5.	Aparentemente, o primeiro normativo que tratou da matéria foi a Lei 4.345/1964, que assim dispôs (grifei) :
Art. 1º As tabelas de vencimentos dos cargos efetivos e em comissão, referidas no art.1º da Lei nº 4.242, de 17 de julho de 1963, ficam substituídas pelas seguintes:    
.................................................................................................................................................
 § 2º Ao funcionário nomeado para o exercício de cargo em comissão é facultado optar pelo vencimento do símbolo, previsto na tabela b constante dêste artigo, ou pela percepção do vencimento e demais vantagens de seu cargo efetivo acrescido de gratificação fixa, correspondente a 20% (vinte por cento) do valor do símbolo do cargo em comissão respectivo.
2.6. 	Igual disciplina foi mantida pelo Decreto-Lei 1.445/1976 (que tratava da remuneração dos servidores civis do Poder Executivo, dentre outros) . Segundo o art. 3º, a vantagem correspondia a 20% do vencimento do Grupo Direção e Assessoramento Superiores (DAS) . 
2.7.	A legislação foi sendo alterada ao longo do tempo, de modo que não só o percentual foi alterado como também foram acrescidas outras vantagens/gratificações ao "optante" pela remuneração do cargo efetivo.
2.8.	O Decreto-Lei 2.270/1985, por exemplo, permitiu a inclusão da vantagem "representação mensal" no cálculo da vantagem "opção". O Decreto-Lei 2.365/1987 (art. 10) elevou o percentual para 50% e a Lei 7.706/1988 (art. 4º) , para 55%. 
2.9.	A Lei 8.538/1992 alterou a composição da parcela "opção", que foi acrescida de 55% da gratificação GADF (Gratificação de Atividade por Desempenho de Função) , criada pela Lei Delegada 13/1992. 
2.10.	Assim, quando da edição da Lei 8.538/1992, a "opção" passou a ser: 55% do vencimento do DAS + 55% da GADF + representação mensal.
2.11.	A Lei 8.911/1994 disciplinou o cálculo da opção para os servidores do Poder Executivo, além de tratar do instituto da incorporação de "quintos", previsto no art. 62 da Lei 8.112/1990. À guisa de clareza, transcrevo o citado dispositivo:
Lei 8.911/1994
"Art. 2º É facultado ao servidor investido em cargo em comissão ou função de direção, chefia e assessoramento, previstos nesta Lei, optar pela remuneração correspondente ao vencimento de seu cargo efetivo, acrescido de cinqüenta e cinco por cento do vencimento fixado para o cargo em comissão, ou das funções de direção, chefia e assessoramento e da gratificação de atividade pelo desempenho de função, e mais a representação mensal.
Parágrafo único. O servidor investido em função gratificada (FG) ou de representação (GR) , ou assemelhadas, constantes do Anexo desta Lei, perceberá o valor do vencimento do cargo efetivo, acrescido da remuneração da função para a qual foi designado."
2.12.	A remuneração dos cargos em comissão prevista na Lei 8.911/1994 e que servia de base de cálculo para a vantagem "opção" continuou a ser composta de vencimento básico, GADF e representação mensal.
2.13.	As alterações no cálculo da vantagem "opção" continuaram ao longo do tempo. Cito, por exemplo, a Lei 9.030/1995, que estabeleceu que a vantagem equivaleria a 25% da remuneração total do cargo ou função, para os DAS 4 a 6 (art. 2º) , que passou a ser paga em rubrica única (sem GADF ou representação mensal) . Também previu o pagamento de uma parcela variável, equivalente à diferença entre a remuneração efetiva e a remuneração do cargo em comissão.
2.14.	Já a Lei 11.526/2007, alterada pela Lei 12.094/2009, fixou a "opção" como 60% da remuneração do cargo em comissão.
2.15.	No âmbito do Poder Judiciário, a Lei 9.421/1996 estabeleceu que a "opção" equivaleria a 70% do vencimento básico da função de confiança.
2.16.	Importante registrar que algumas funções - geralmente as de menor valor e ocupadas exclusivamente pelos servidores efetivos - são pagas em valor integral, juntamente com a remuneração do cargo efetivo. 
2.17.	São as chamadas funções gratificadas ou funções de representação (vide parágrafo único do art. 2º da Lei 8.911/1994) . Diversamente dos cargos em comissão, que exigem o afastamento do servidor de seu cargo efetivo, as funções gratificadas não constituem cargo à parte. São apenas gratificações pagas aos servidores efetivos em razão da assunção de maiores responsabilidades.
2.18.	Nesses casos, o servidor não recebe a "opção" - já que não tem entre o que optar -, mas, sim, o valor da função gratificada, juntamente com a remuneração de seu cargo efetivo.
2.19.	As vantagens decorrentes do exercício de cargo em comissão/função de confiança e função gratificada são de natureza pro labore faciendo, assim como adicionais pagos em razão das condições específicas de trabalho (insalubridade, trabalho noturno etc.) . Ou seja, são de natureza transitória, uma vez que o servidor somente a elas faz jus quando no exercício do cargo ou função. 
2.20.	Uma vez que a aposentadoria ocorre no cargo efetivo e os proventos guardam relação com esse cargo, não há como imaginar que vantagens associadas ao cargo em comissão possam compor os proventos de aposentadoria, salvo autorização legal. Isso em virtude do princípio da legalidade. De fato, não se pode relegar ao oblívio a lição de Hely Lopes Meirelles:
Na Administração Pública não há liberdade nem vontade pessoal. Enquanto na administração particular é lícito fazer tudo que a lei não proíbe, na Administração Pública só é permitido fazer o que a lei autoriza. A lei para o particular significa "pode fazer assim"; para o administrador público significa "deve fazer assim" (in Direito Administrativo Brasileiro, 33ª ed., São Paulo: Malheiros Editores, 2007, p. 87-88) .
2.21	A Lei 8.112/1990 disciplinou a matéria nos seguintes termos:
Art. 193. O servidor que tiver exercido função de direção, chefia, assessoramento, assistência ou cargo em comissão, por período de 5 (cinco) anos consecutivos, ou 10 (dez) anos interpolados, poderá aposentar-se com a gratificação da função ou remuneração do cargo em comissão, de maior valor, desde que exercido por um período mínimo de 2 (dois) anos.                    § 1° Quando o exercício da função ou cargo em comissão de maior valor não corresponder ao período de 2 (dois) anos, será incorporada a gratificação ou remuneração da função ou cargo em comissão imediatamente inferior dentre os exercidos.                   § 2° A aplicação do disposto neste artigo exclui as vantagens previstas no art. 192, bem como a incorporação de que trata o art. 62, ressalvado o direito de opção  (grifos acrescidos) .
2.22.	É sobremodo importante ressaltar que o direito de opção, que consta no § 2º supra, diz respeito à opção entre as vantagens dos quintos, da prevista no art. 193 e do art. 192 - e não à parcela vulgarmente chamada de "opção".      
2.23.	A composição dos proventos deferidos ao servidor que optava por se aposentar na forma do caput dependia do tipo de cargo ou função ocupada.
2.24.	Se ex-ocupante de cargo em comissão, os proventos equivaleriam à remuneração desse cargo. Se ocupante de função gratificada, que é vinculada ao exercício de cargo efetivo, os proventos do servidor seriam compostos pela remuneração do cargo efetivo acrescida da gratificação de função. Isso porque, no último caso, não se trata de um cargo autônomo, com estrutura remuneratória própria, mas de uma mera gratificação paga ao servidor efetivo.
2.25.	Veja-se que esse dispositivo legal não mencionava expressamente a possibilidade de deferir ao inativo, que preencheu seus requisitos, a parcela da retribuição dos cargos em comissão/função de confiança, conhecida como "opção", nada obstante ressalve, em seu §2º, o "direito de opção".
2.26.	O § 2º do art. 193 da Lei 8.112/1990 apenas autorizava que o servidor optasse por se aposentar na forma do caput ou carreasse para os proventos de aposentadoria (calculados com base na remuneração do cargo efetivo) as vantagens previstas nos arts. 62 e 192 da Lei 8.112/1990. 
2.27.	Nessa ordem de ideias, poder-se-ia argumentar que não existe amparo legal para o pagamento da "opção" para os inativos, uma vez que a Lei 8.112/1990 não menciona expressamente essa possibilidade. 
2.28.	Contudo, seria também possível extrair diretamente do caput, mediante interpretação extensiva, a autorização para o pagamento da parcela "opção" ao inativo. Se o dispositivo conferia ao ex-ocupante de cargo em comissão o direito de ter seus proventos calculados com base na remuneração desse cargo, não seria desarrazoado conferir a esse servidor o direito de acrescer a seus proventos de cargo efetivo a parcela "opção". Desse modo, estar-se-ia conferindo ao ex-ocupante do cargo em comissão tratamento semelhante ao do servidor investido em função gratificada. 
2.29.	Isso porque, em muitos casos, a remuneração do cargo em comissão era inferior à do cargo efetivo. Consequentemente, muitos desses servidores não se beneficiariam do art. 193 da Lei 8.112/1990, ao contrário daqueles que ocuparam função gratificada.
2.30.	Todavia, essa interpretação não se coaduna com o pagamento de "quintos", dada a vedação contida no § 2º do art. 193 da Lei 8.112/1990.
2.31.	A razão da vedação de acumulação das vantagens era claramente evitar o bis in idem nos proventos de inatividade, haja vista que a finalidade do pagamento das vantagens era uma só: assegurar estabilidade financeira na inatividade ao servidor que assumiu maiores responsabilidades quando na atividade. 
2.32.	Não invalida esse raciocínio o fato de que era possível pagar, na atividade, a vantagem dos "quintos" cumulativamente com a gratificação de função ou com a "opção". Isso é uma distorção do instituto dos "quintos", pois, em vez de assegurar a estabilidade financeira àquele que se afastasse do cargo ou função, acabava por elevar a remuneração do cargo efetivo ainda quando no exercício do cargo em comissão ou função. Entretanto, isso era prevista em lei, o que não ocorre no caso da inatividade.
2.33.	Quando o servidor é necessariamente remunerado com base no cargo efetivo e recebe uma gratificação fixada em lei, deve-se observar a vedação de pagamento cumulativo da gratificação de função com as vantagens previstas nos arts. 62 ("quintos"/"décimos") e 192 da Lei 8.112/1990.  Nesse sentido, cito, dentre inúmeros outros, a Decisão 47/2001-Plenário (rel. Ministro Benjamin Zymler) e os Acórdão 645/2003-TCU-Plenário (rel. Ministro Walton Alencar Rodrigues) e 814/2005-1ª Câmara (relator Ministro Marcos Vilaça) , proferido em processo de inspeção.
2.34.	Apesar de não haver expressa previsão legal, a jurisprudência de mais de trinta anos vem aceitando a inclusão da parcela "opção" (pagamento de uma fração da remuneração do cargo em comissão ao servidor que opta pela remuneração do cargo efetivo) nos proventos do inativo que implementou os requisitos do art.180 da Lei 1.711/1952 ou do art. 193 da Lei 8.112/1990. Nada obstante, não é possível o pagamento da parcela "opção" - quando prevista em lei - com a vantagem dos "quintos", ex vi do disposto no § 2º do art. 193 da Lei 8.112/1990.
2.35.	Mas não é só: a EC 20/1998 impõe que os proventos da inatividade sejam calculados com base na remuneração do cargo efetivo e que não a superem no momento da concessão da aposentadoria. Assim, todos os servidores que não implementaram as condições para a aposentação até 15/12/1998 (véspera da vigência da EC 20/1998) não fazem jus à percepção de FC ou da parcela "opção" (se existente na estrutura remuneratória) nos proventos de aposentadoria.
2.37.	Ademais, a aposentadoria deve observar as regras vigentes no momento da implementação de todos os requisitos legais para a concessão do benefício previdenciário, motivo pelo qual não é possível entender que o servidor tenha algum direito adquirido a determinada vantagem paga na aposentadoria até que lhe seja assegurado o próprio direito à inativação. 
2.38. 	Portanto, sob o ponto de vista legal, o cumprimento das exigências do art. 193 da Lei 8.112/1990, por si só, é irrelevante e não produz consequências jurídicas caso não tenham sido atendidos os requisitos para a constituição da situação jurídica na qual a vantagem é devida: a aposentadoria.
2.39.	É nesse sentido o disposto no art. 7º da Lei 9.624/1998 (grifos acrescidos) : 
Art. 7º É assegurado o direito à vantagem de que trata o art. 193 da Lei nº 8.112, de 1990, aos servidores que, até 19 de janeiro de 1995, tenham completado todos os requisitos para obtenção de aposentadoria dentro das normas até então vigentes.
Parágrafo único. A aplicação do disposto no caput exclui a incorporação a que se referia o art. 62 e as vantagens previstas no art. 192 da Lei nº 8.112, de 1990 (grifos acrescidos) .
2.40.	Assim, os servidores que não se encontravam em condições de se aposentar quando da revogação do art. 193 do Regime Jurídico Único (até 18/1/1995) não podem se beneficiar dessa vantagem.
2.41.	De mais a mais, a jurisprudência apregoa que é "vedado ao servidor público carrear para os proventos da aposentadoria ou para a pensão por ele instituída parcela da remuneração sobre a qual não incidiu desconto previdenciário" (Acórdão 5919/2019-TCU-Primeira Câmara, de relatoria do ministro Benjamin Zymler, entre outros) . Ressalva-se, na hipótese, as gratificações de caráter geral, criadas após a jubilação do servidor com direito à paridade de proventos, desde que não tenham natureza pro labore faciendo
Dos fundamentos para o julgamento pela ilegalidade da presente aposentadoria
2.42.	Pois bem. Analisando-se o ato de aposentadoria do recorrente (peça 6) , podem-se extrair as seguintes informações: o interessado conta com 36 anos, 1 mês e 6 dias de tempo de serviço, sendo que a vigência do ato é a partir de [Palavras-chave], com fundamento na EC 47/2005. Assim, só veio a adquirir o direito à aposentação após a vigência da EC 20/1998.
2.43.	Destarte, a presente concessão é ilegal porque:
	a) houve violação à regra constitucional, introduzida pela Emenda Constitucional 20/1998, que limita o valor dos proventos à remuneração do cargo efetivo;
	b) a jurisprudência apregoa que é vedado ao servidor público carrear para os proventos da aposentadoria ou para a pensão por ele instituída parcela da remuneração sobre a qual não incidiu desconto previdenciário, ressalvando-se as gratificações de caráter geral, criadas após a jubilação do servidor com direito à paridade de proventos, desde que não tenham natureza pro labore faciendo.
EXAME DE ADMISSIBILIDADE
Reitera-se o exame de admissibilidade contido na peça 21, ratificado pelo Relator, Ministro Benjamim Zymler, com a suspensão dos efeitos dos itens 9.1, 9.3 e 9.3.1 (exceto primeira parte) do acórdão recorrido (despacho de peça 23) . 
EXAME DE MÉRITO
Delimitação
1.1. Constitui objeto do presente recurso definir se:
	a) houve violação ao princípio da irretroatividade de nova interpretação;
	b) deve ser feita a modulação dos efeitos do acórdão recorrido;
	c) houve ofensa à EC 40/1995;
	d) o decidido Processo 5031026-46.2019.4.04.7200, apreciado pela 4ª Vara Federal de Florianópolis, autoriza a percepção da "opção" pela recorrente. 
Da irretroatividade de nova interpretação
Aduz o recorrente que não seria possível que a nova jurisprudência do TCU alterasse a situação constituída à luz de critério interpretativo anterior, com base nos seguintes argumentos: 
Por meio do Acórdão 2076/2005-TCU-Plenário, o Tribunal de Contas da União reconheceu adquirido o direito à vantagem do art. 193 da Lei 8.112/90 por servidores que, até 19/1/1995, houvesse satisfeitos as exigências nele postas (implemento do lapso temporal no exercício de função ou cargo em comissão) , ainda que o exercício do direito estivesse condicionado a termo ou condição futura, ou seja, quando ocorrer a aposentadoria voluntária, compulsória ou por invalidez. 
Ocorre que o novo entendimento adotado pelo TCU (Acórdão 1599-TCU-Plenário) não poderia retroagir para afetar o ato de aposentadoria do recorrente, aposentado em [Palavras-chave]. 
A irretroatividade de nova orientação geral para anular deliberações administrativas, prevista no art.24, da LINDB (Lei 13.655/2018) , busca a preservação de tais decisões como meio de assegurar a estabilização de relações jurídicas e assim proteger a segurança jurídica. 
Nesse cenário, estreme de dúvidas a necessidade de que haja um padrão de conduta para todos os órgãos administrativos e de controle, estabelecendo critérios, condições e consequências uniformes, nos casos de mudança de interpretação formalmente fixada em momento anterior.
Análise:
No que tange ao art. 2º, parágrafo único, XIII, da Lei 9.784/1999 e ao art. 24 da LINDB, os quais vedam a aplicação retroativa de nova interpretação, é de se ter presente que o TCU dispõe de Lei Orgânica e Regimento Interno, sendo que a Lei do Processo Administrativo e a LINDB podem ser aplicadas naquilo que for compatível com o regramento próprio desta Corte de Contas.
Nessa senda, é de se ressaltar que o art. 260, § 2º, do Regimento Interno deste Tribunal assim dispõe: 
§ 2º O acórdão que considerar legal o ato e determinar o seu registro não faz coisa julgada administrativa e poderá ser revisto de ofício pelo Tribunal, com a oitiva do Ministério Público e do beneficiário do ato, dentro do prazo de cinco anos da apreciação, se verificado que o ato viola a ordem jurídica, ou a qualquer tempo, no caso de comprovada má-fé. 
Nesse quadro, o argumento de que teria havido violação ao princípio da vedação de aplicação retroativa de nova interpretação deve ser rechaçado por três razões: 
	i) não há direito adquirido à exegese; 
	ii) não houve o registro do ato de aposentadoria do interessado, de tal arte a não se aplicar a máxima de que a "modificação posterior de jurisprudência não alcançaria as situações consolidadas à luz de critério interpretativo anterior". Isto porque poder-se-ia falar em situação consolidada apenas quando o ato de concessão recebe o registro do TCU, por ser ato complexo; 
	iii) o acórdão que julgar legal o ato de aposentadoria e determinar o seu registro não faz coisa julgada administrativa, nos termos do § 2º do art. 260 do Regimento Interno deste Tribunal. 
Nesse sentir, é de se opinar pela rejeição dos argumentos apresentados pelo recorrente.
Da modulação dos efeitos da decisão recorrida
O recorrente aduz que deveria haver a modulação dos efeitos do acórdão recorrido para que se obedeça a segurança jurídica, com base nos seguintes argumentos:
A previsão do art. 23, da Lei LINDB (Lei 13.655/2018) altera os efeitos tradicionais do ato administrativo e privilegia as circunstâncias de cada caso.
Dessa forma, o previsto no art. 23, da Lei LINDB é plenamente aplicável ao caso em análise, pois se trata de novo entendimento do Tribunal de Contas da União quanto à aplicação de dispositivo legal revogado, condicionando o gozo de direito ao preenchimento de novos requisitos. Assim, verifica-se a necessidade de adoção de regime de transição para aplicação do entendimento firmado no Acórdão TCU 1.599/2019
Aduz que é necessário reconhecer que os arts. 23 e 24 da LINDB não tratam de revisão de ato, mas de interpretação, de orientação do órgão. O ato, ora sob exame, seguiu as orientações adotadas pelo TCU à época, assim, não haveria como sequer prever a viragem interpretativa operada tempos depois no Acórdão nº 1.599/2019.
Assim, o novo entendimento firmado no acórdão recorrido, "ao determinar a redução de proventos do servidor, alterando orientação sedimentada há mais 14 anos pelo próprio TCU, ofende as mais caras garantias da segurança jurídica, proteção à confiança dos administrativos, isonomia, sendo necessária sua revisão, para que se assegure ao ora recorrente a percepção da vantagem "opção" nos proventos de aposentadoria".
Análise:
Ao contrário do afirmado no recurso, entende-se que o exame do ato sob questão trata-se da revisão da conformidade do registro, o que por óbvio, conduz a necessidade de se interpretar a legislação e, por via de consequência, exarar nova orientação, caso haja necessidade da evolução de entendimento. 
Com relação à modulação são diversos os julgados sobre o assunto e a jurisprudência da Corte já se firmou no sentido da desnecessidade da adoção da medida. 
Verifica-se, no caso em reexame e em outros diversos já examinados, que o ato administrativo é precário, vez que não houve o respectivo registro em razão da constatação de ilegalidade, o que afasta, por si só, a presunção de legitimidade do ato administrativo que concedeu o benefício ao recorrente.
Demais disso, não se examina norma de conteúdo indeterminado, conforme previsto no art. 1º da Lei 13.655/2018, que promoveu alteração na Lei de Introdução ao Direito Brasileiro (art. 23 da LINDB - Decreto-lei 4.657/1942) .
Em virtude dessas considerações, é de se rejeitar os argumentos apresentados pelo recorrente.
Da ofensa à EC 20/1998
Aduz que não procedem os argumentos do acórdão recorrido acerca da inexistência de contribuição previdenciária sobre a parcela "opção" na atividade, o que impediria sua incorporação para efeito de aposentadoria e que o pagamento da "opção" na aposentadoria importaria em incremento remuneratório, superior à última remuneração da ativa, o que seria vedado pelo §2º do art. 40 da CF88.
Argumenta que a vantagem "opção" - que o servidor vinha percebendo na ativa - decorre do exercício do cargo em comissão nível CJ-02. As Leis 8.911/94 (art. 2º) , 10.475/02 (art. 5º) e 11.416/16 (art. 16) previram que o servidor investido em Função Comissionada ou Cargo em Comissão, se optasse pelos vencimentos do cargo efetivo, poderia receber um percentual da retribuição devida pelo exercício de FC ou CC.
Ocorre que o direito à incorporação de funções comissionadas ou cargos em comissão foi extinto com a Lei 9.527/97 e com a edição da EC 20/98 estabeleceu-se o regime contributivo de previdência, assim, não haveria "mais sentido em persistir o desconto previdenciário sobre a retribuição pelo exercício de função comissionada ou cargo em comissão se o servidor não mais incorporava qualquer fração de quintos/décimos. 
Em razão disso, deixou de haver incidência de desconto previdenciário sobre a contraprestação paga pelo exercício de FC ou CC, aqui incluída a opção, que nada mais é do que uma faculdade do servidor, de receber o vencimento do cargo efetivo, mais um percentual da retribuição pelo exercício de funções comissionadas ou cargos em comissão. 
No que pertine ao argumento de incremento remuneratório, superior à última remuneração da ativa, ele não procede, haja vista que o recorrente há muito percebia a chamada "opção" na ativa.
Análise:
Especificamente sobre a ofensa a EC 40/1998 é pertinente trazer a discussão.
O art. 41 da Lei 8.112/1990 assim dispõe:
Art. 41.  Remuneração é o vencimento do cargo efetivo, acrescido das vantagens pecuniárias permanentes estabelecidas em lei.
Ora, as vantagens decorrentes do exercício de cargo em comissão/função de confiança e função gratificada são de natureza pro labore faciendo. É dizer: são de natureza transitória, uma vez que o servidor somente a elas faz jus quando no exercício do cargo ou função. 
Posta assim a questão, é de se inferir que, diferentemente do alegado pelo recorrente, não integra a remuneração dos servidores público federais a parcela vulgarmente chamada de "opção", por ter natureza transitória, e não permanente.
Ademais, entende-se que o instituto da "opção" foi devidamente analisado no histórico desta instrução. Assim, baseando-se na legislação aplicável à espécie e nas regras de Hermenêutica, entende-se que todos os servidores que não implementaram as condições para a aposentação até 15/12/1998 (véspera da vigência da EC 20/1998) não fazem jus à percepção de FC ou da parcela "opção" (se existente na estrutura remuneratória) nos proventos de aposentadoria.
No Histórico desta instrução, conforme já dito, já se discutiu de forma pormenorizada a ilegalidade da parcela "opção", não sendo demais reproduzir o essencial, verbis:
2.20.	Uma vez que a aposentadoria ocorre no cargo efetivo e os proventos guardam relação com esse cargo, não há como imaginar que vantagens associadas ao cargo em comissão possam compor os proventos de aposentadoria, salvo autorização legal.
 (...) 
 2.21	A Lei 8.112/1990 disciplinou a matéria nos seguintes termos:
 (...) 
2.22.	É sobremodo importante ressaltar que o direito de opção, que consta no § 2º supra, diz respeito à opção entre as vantagens dos quintos, da prevista no art. 193 e do art. 192 - e não à parcela vulgarmente chamada de "opção".      
2.23.	A composição dos proventos deferidos ao servidor que optava por se aposentar na forma do caput dependia do tipo de cargo ou função ocupada.
2.24.	Se ex-ocupante de cargo em comissão, os proventos equivaleriam à remuneração desse cargo. Se ocupante de função gratificada, que é vinculada ao exercício de cargo efetivo, os proventos do servidor seriam compostos pela remuneração do cargo efetivo acrescida da gratificação de função. Isso porque, no último caso, não se trata de um cargo autônomo, com estrutura remuneratória própria, mas de uma mera gratificação paga ao servidor efetivo.
2.25.	Veja-se que esse dispositivo legal não mencionava expressamente a possibilidade de deferir ao inativo, que preencheu seus requisitos, a parcela da retribuição dos cargos em comissão/função de confiança, conhecida como "opção", nada obstante ressalve, em seu §2º, o "direito de opção".
2.26.	O § 2º do art. 193 da Lei 8.112/1990 apenas autorizava que o servidor optasse por se aposentar na forma do caput ou carreasse para os proventos de aposentadoria (calculados com base na remuneração do cargo efetivo) as vantagens previstas nos arts. 62 e 192 da Lei 8.112/1990. 
2.27.	Nessa ordem de ideias, poder-se-ia argumentar que não existe amparo legal para o pagamento da "opção" para os inativos, uma vez que a Lei 8.112/1990 não menciona expressamente essa possibilidade. 
Assim, houve violação ao § 2° do art. 40 da Constituição Federal, com a redação dada pela Emenda Constitucional 20/1998. 
Do decidido no Processo 5031026-46.2019.4.04.7200 
O recorrente alega que o juízo da 4ª Vara Federal de Florianópolis, Processo nº 5031026-46.2019.4.04.7200, o Exmo. Sr. Juiz Federal Substituto, HERLON SCHVEITZER TRISTÃO, em caso análogo ao presente, acolheu a tese recursal ora discutida e concedeu a liminar pleiteada, suspendendo os efeitos do Acórdão TCU 10.630/2019 - 2ª Câmara:
Análise: 
A deliberação judicial referida acima não alcança o ato de aposentadoria do servidor, pois adotada para outro beneficiário diverso do recorrente.
No que tange à eventual entendimento dissonante envolvendo o instituto da "opção", tem-se entendido nesta Corte pela manutenção da ilegalidade, haja vista os profundos e incisivos argumentos expendidos pelo Excelentíssimo Senhor Ministro Benjamin Zymler, por ocasião da apreciação do TC Processo 027.914/2013-5 (Acórdão 2988/2018-TCU-Plenário, Sessão de 12/12/2018) . 
Isto porque a democracia se faz com respeito à diferença e com divergências. Nesse sentir, pontua Fábio Konder Comparato: 
A independência funcional da magistratura, assim entendida, é uma garantia institucional do regime democrático. O conceito institucional foi elaborado pela doutrina publicista alemã à época da República de Weimar, para designar as fontes de organização dos Poderes Públicos, cuja função é assegurar o respeito aos direitos subjetivos fundamentais, declarados na Constituição (grifos acrescidos) (apud Jorge Luiz Souto Maior e Valdete Souto Severo, in O Processo do Trabalho como instrumento do Direito do Trabalho e as ideias fora de lugar do Novo CPC. São Paulo: LTr, 2015, p. 114) . 
Dessa forma, tem-se entendido pela manutenção do entendimento exarado por esta Corte e mantida a ilegalidade do ato.  
CONCLUSÃO
Das análises anteriores, conclui-se que:
	a) não houve violação ao princípio da irretroatividade de nova interpretação;
	b) não deve ser feita a modulação dos efeitos do acórdão recorrido;
	c) o ato em reexame ofendeu a EC 20/1998, pois com fulcro na legislação aplicável à espécie e nas regras de Hermenêutica, entende-se que todos os servidores que não implementaram as condições para a aposentação até 15/12/1998 (véspera da vigência da EC 20/1998) não fazem jus à percepção de FC ou da parcela "opção" (se existente na estrutura remuneratória) nos proventos de aposentadoria;
	d) o ato judicial mencionado no recurso não alcance o recorrente.
Por conseguinte, deve-se negar provimento ao presente recurso.
PROPOSTA DE ENCAMINHAMENTO
Ante o exposto, com fundamento no art. 48 da Lei 8.443/92, submetem-se os autos à consideração superior, propondo-se:
	a) conhecer do recurso e, no mérito, negar-lhe provimento;
	b) informar ao (s) recorrente (s) e demais interessados do acórdão a ser proferido, destacando que o relatório e o voto que o fundamentam podem ser acessados por meio do endereço eletrônico www.tcu.gov.br/acordaos
É o relatório.

Pedro Maurício Pita Machado Luciano Carvalho da Cunha OAB/RS 24.372, OAB/SC 12.391-A e OAB/DF 29.543.

Procurador Rodrigo Medeiros de Lima.

PESSOAL. APOSENTADORIA. PEDIDO DE REEXAME. ATO AO QUAL SE NEGOU REGISTRO EM VIRTUDE DA INCLUSÃO DA VANTAGEM PREVISTA NO ART. 193 DA LEI 8.112/1990. CONHECIMENTO. MEDIDA PROVISÓRIA 831/1995. LEI 9.624/1998. EC 20/1998. JURISPRUDÊNCIA DO STF. RAZÕES RECURSAIS INSUFICIENTES PARA ALTERAR O MÉRITO DA DELIBERAÇÃO ATACADA. NEGATIVA DE PROVIMENTO.

APOSENTADORIA (APOS)

Secretaria de Recursos (Serur); Secretaria de Fiscalização de Integridade de Atos e Pagamentos de Pessoal e de Benefícios Sociais (Sefip).

Cuidam os autos de pedido de reexame interposto pela sra. Alcione Rocha contra o Acórdão 9331/2020-TCU-Primeira Câmara (rel. Ministro-Substituto Augusto Sherman Cavalcanti) , por meio do qual foi negado registro ao seu ato de aposentadoria em razão do pagamento de vantagem decorrente do exercício de função de confiança após a revogação do art. 193 da Lei 8.112/1990, que o fundamentava, e mesmo após o advento da Emenda Constitucional 20/1998.
2. Além disso, foi apontada ilegalidade no pagamento do adicional por tempo de serviço (ATS) , que incide sobre a totalidade da remuneração. Contudo, tal pagamento, considerado irregular, não foi objeto de determinação por estar amparado em decisão judicial transitada em julgado (Ação Ordinária 9248005, da 18ª Vara Federal do Rio de Janeiro) .
3. De início, ratifico o exame de admissibilidade de peça 23 e conheço do presente recurso.
4. No mérito, acolho o parecer da Serur e o adoto como razão de decidir, sem prejuízo das considerações que faço a seguir.
5. A jurisprudência deste Tribunal, consolidada por meio dos Acórdão 2.988/2018 e 1.599/2019, ambos do Plenário, firmou-se no sentido de que as vantagens oriundas do exercício de cargo em comissão/função de confiança são incompatíveis com o regime próprio de previdência do servidor (RPPS) , em razão das modificações implementadas pela Emenda Constitucional (EC) 20/1998, que alterou a redação do § 2º do art. 40 da Constituição Federal (CF) , nos seguintes termos (grifos acrescidos) :
"Art. 40 - Aos servidores titulares de cargos efetivos da União, dos Estados, do Distrito Federal e dos Municípios, incluídas suas autarquias e fundações, é assegurado regime de previdência de caráter contributivo, observados critérios que preservem o equilíbrio financeiro e atuarial e o disposto neste artigo. 
[...] 
§ 2º - Os proventos de aposentadoria e as pensões, por ocasião de sua concessão, não poderão exceder a remuneração do respectivo servidor, no cargo efetivo em que se deu a aposentadoria ou que serviu de referência para a concessão da pensão."
6. O entendimento que norteia o Acórdão 1599/2019-TCU-Plenário centra-se na inconstitucionalidade do pagamento da retribuição parcial pelo exercício de cargo em comissão e assemelhados, vulgarmente referenciada como "opção", nos proventos de aposentadoria e pensão cujos requisitos temporais foram implementados após 16/12/1998 (data de publicação da EC 20/1998) , muito embora constem do voto que o fundamentou considerações que apontam a ilegalidade do pagamento da vantagem para os benefícios cujos requisitos legais foram implementados após 19/1/1995, data da revogação do art. 193 da Lei 8.112/1990. 
7. Da mesma forma, já havia expressado tal entendimento no voto revisor que apresentei quando do julgamento do TC Processo 027.914/2013-5 (Acórdão 2998/2018-TCU-Plenário) , o qual foi acompanhado pela própria relatora, Ministra Ana Arraes.
8. Ademais, a Decisão 844/20101-Plenário, em seu subitem 8.2 - mantido pelos Acórdãos 589/2005 e 2.076/2005, ambos do Plenário -, já havia firmado o entendimento de que "8.2. os proventos de aposentadoria dos servidores que preencheram os requisitos estabelecidos nos arts. 180 da Lei 1.711/52 e 193 da Lei 8.112/90, durante a vigência e a eficácia daquelas normas, ou seja, até 18 de janeiro de 1995, diante da expressa vedação legal pelo § 3° do art. 180 da Lei 1.711/52, com a redação dada pelo art. 1° da Lei 6.732/79, pelo art. 5° da mesma Lei 6.732/79 e pelo § 2° do art. 193 da Lei 8.112/90, não podem cumular as vantagens estabelecidas nos arts. 180 da Lei 1.711/52 ou 193 da Lei 8.112/90 com as vantagens previstas nos arts. 2° da Lei 6.732/79, 62 da Lei 8.112/90 ou 3° da Lei 8.911/94 nem as vantagens estabelecidas nos arts. 180 da Lei 1.711/52 ou 193 da Lei 8.112/90 com as vantagens do art. 184 da Lei 1.711/52 ou 192 da Lei 8.112/90".
9. Desse entendimento não diverge o Supremo Tribunal Federal (STF) , segundo o qual as vantagens decorrentes do art. 193 da Lei 8.112/1990 somente são devidas a quem implementou todos os requisitos temporais - inclusive os de aposentação - até 18/1/1995, conforme se verifica nos precedentes que transcrevo a seguir:
MS25.638/DF (rel. Ministro Ricardo Lewandovwski, julgado monocraticamente em 10/8/2009) 
"No tocante ao mérito, com razão à Procuradoria-Geral da República.
É que, no caso concreto, não se aplica o enunciado da Súmula 359 do STF, uma vez que a lei vigente ao tempo em que a impetrante reuniu os requisitos necessários para a aposentadoria não lhe garantia a opção do art. 193 da Lei 8.112/90, posteriormente revogado pela Lei 9.527/97.
Ocorre, ainda, que as vantagens e opções pela aposentadoria já se revelavam extintas desde a edição da Medida Provisória 831, de janeiro de 2005, que, em seu art. 1º, extinguiu as vantagens previstas no art. 193 da Lei 8.112/93. Esse diploma ainda se encontra vigente. 
Conforme aludido pela impetrante na inicial (fl. 7) , a sua aposentadoria ocorreu em 7/8/1995, ou seja, após a edição e vigência da MP 831/95. Não há falar, portanto, em direito às vantagens previstas no art. 193 da Lei 8.112/90, pelo simples motivo de que tais vantagens não mais subsistem. 
[...]
Isso posto, denego a segurança (art. 205 do RISTF) ."
MS 25.697/DF (rel. Ministra Cármen Lúcia, julgado pelo Tribunal Pleno em 17/2/2010) .
"EMENTA: ADMINISTRATIVO. APOSENTADORIA DE SERVIDORA PÚBLICA. INCORPORAÇÃO DE VANTAGEM REVOGADA: RECUSA DE REGISTRO DE APOSENTADORIA PELO TRIBUNAL DE CONTAS DA UNIÃO. INAPLICABILIDADE DO ART. 54 DA LEI 9.784/1999: ATO COMPLEXO. PRECEDENTES. EM 19.1.1995 A SERVIDORA NÃO CUMPRIA OS REQUISITOS EXIGIDOS PELO REVOGADO ART. 193 DA LEI N. 8.112/1990. SEGURANÇA DENEGADA." 
10. A esses precedentes seguiram-se vários julgados, como o MS 37.879/DF (rel. Ministro Nunes Marques; apreciado liminarmente em 28/6/2021) ; o MS 37.905/DF (rel. Ministro Nunes Marques; apreciado liminarmente em 29/6/2021) ; o MS 37.934/DF (rel. Ministro Nunes Marques; apreciado liminarmente em 14/6/2021) ; o MS 37657 MC/DF (rel. Ministro Roberto Barroso, apreciado liminarmente em 9/2/2021) ; e o MS 33.508/DF (rel. Ministro Roberto Barroso, julgado no mérito em 19/3/2018) .
11. Como se pode verificar na fundamentação dessas decisões, a vantagem prevista no art. 193 da Lei 8.112/1990, além de ser devida apenas a quem implementou todos os requisitos legais até 18/1/1995, não pode ser paga cumulativamente com a vantagem dos "quintos" (grifos acrescidos) :
"11. Em relação ao mérito propriamente dito, em exame mais aprofundado do feito, entendo que a decisão liminar deve ser revista. Em uma cognição exauriente sobre o mérito, não vislumbrei o direito líquido e certo alegado pela impetrante, pressuposto necessário para a concessão da ordem. Com efeito, a impetrante não demonstrou de forma plena a existência do direito à percepção de sua aposentadoria nos termos apontados na petição inicial, assim como não demonstrou ato ilegal ou abusivo do Tribunal de Contas da União - TCU. Tal conclusão decorre, como se verá, da correta análise da questão principal do feito, que está na aplicação temporal do art. 193 da Lei nº 8.112/1990 ao caso concreto. 
12. A incorporação da gratificação do cargo em comissão ou função comissionada aos proventos dos servidores inativos era admitida pelo art. 193 da Lei nº 8.112/1990, nos seguintes termos: 
'Art. 193. O servidor que tiver exercido função de direção, chefia, assessoramento, assistência ou cargo em comissão, por período de 5 (cinco) anos consecutivos, ou 10 (dez) anos interpolados, poderá aposentar-se com a gratificação da função ou remuneração do cargo em comissão, de maior valor, desde que exercido por um período mínimo de 2 (dois) anos. 
§ 1° Quando o exercício da função ou cargo em comissão de maior valor não corresponder ao período de 2 (dois) anos, será incorporada a gratificação ou remuneração da função ou cargo em comissão imediatamente inferior dentre os exercidos. 
§ 2° A aplicação do disposto neste artigo exclui as vantagens previstas no art. 192, bem como a incorporação de que trata o art. 62, ressalvado o direito de opção'. 
12. Assim, preenchidos os requisitos do caput, poderia o servidor exercer o direito de 'opção' (§ 2º) , escolhendo entre aposentar-se com a remuneração do cargo efetivo somada: (i) aos 'quintos' incorporados (art. 62) ; ou (ii) à gratificação do cargo em comissão ou função comissionada de maior valor. 
13. O dispositivo, entretanto, foi revogado pela Lei nº 9.527/1997, decorrente da MP nº 1.522/1996 e suas reedições. Mas a vantagem nele outorgada já havia sido extinta desde 19.01.1995 pela MP nº 831/1995, convertida na Lei nº 9.624/1998, que em seu art. 7º assim ressalvou: 
'Art. 7º. É assegurado o direito à vantagem de que trata o art. 193 da Lei nº 8.112, de 1990, aos servidores que, até 19 de janeiro de 1995, tenham completado todos os requisitos para obtenção de aposentadoria dentro das normas até então vigentes'. 
14. Aplicando-se as regras de direito intertemporal, o entendimento adequado é de que os requisitos exigidos pelo revogado art. 193, caput, da Lei nº 8.112/1990 devem estar presentes até a data de 18.01.1995, caso contrário, não há qualquer direito à 'opção' pelas vantagens previstas no referido dispositivo legal, pouco importando a data da implementação dos requisitos de aposentadoria ou a data da concessão desta. A lógica é muito simples: havendo revogação da norma jurídica, não há como se falar em produção de efeitos no tempo para atos praticados posteriormente. Esta é, inclusive, a posição reiterada deste Supremo Tribunal Federal (MS 25.697, Rel. Min. Cármen Lúcia; MS 25.638, Rel. Min. Ricardo Lewandowski; MS 27.746-ED, Rel. Min. Dias Toffoli) . Correta, portanto, a premissa firmada pelo Tribunal de Contas no sentido de que, independentemente do momento da concessão da aposentadoria, a vantagem 'opção' somente é devida para as funções exercidas até 18.01.1995, quando a MP nº 831 extinguiu a referida vantagem. 
15. Ressalto que as maiores discussões a respeito da aplicação do art. 193 da Lei nº 8.112/1990 ocorreram não a respeito de gratificações ou vantagens concedidas em momento posterior a sua revogação, senão a respeito de situações em que a implementação dos requisitos da aposentadoria ou a sua concessão teriam ocorrido posteriormente. De qualquer maneira, observando a evolução do entendimento do Tribunal de Contas sobre a possibilidade de incorporação da parcela denominada 'opção' em situações limítrofes (Acórdãos TCU n. 481/1997, 884/2001 e 2.076/2005) , o plenário deste Supremo Tribunal Federal, no julgamento do MS 26.196 (Rel. Min. Ayres Britto) , entendeu que 'o que regula os proventos da inatividade é a lei (e não sua interpretação) vigente ao tempo em que o servidor preencheu os requisitos para a respectiva aposentadoria', sendo inexistente direito adquirido com fundamento em antiga e superada interpretação da lei. 
[...] 
19. Diante do exposto, com base no art. 205 do RI/STF, denego a segurança, revogando a liminar anteriormente concedida. Prejudicado o agravo da União. Custas pela impetrante. Sem honorários (Lei nº 12.016/2009, art. 25, e Súmula 512/STF) ."
12. Em suas razões recursais, a sra. Alcione  Rocha busca impugnar o Acórdão 9331/2020-TCU-Primeira Câmara ao argumento, dentre outros expendidos, de que o pagamento da vantagem prevista no art. 193 da Lei 8.112/1990 para aqueles que implementaram os requisitos de aposentação estaria amparado no Acórdão 2076/2005-TCU-Plenário.
13. Ora, na dicção do STF, "o que regula os proventos da inatividade é a lei (e não sua interpretação) vigente ao tempo em que o servidor preencheu os requisitos para a respectiva aposentadoria (Súmula 359/STF) . Somente a lei pode conceder vantagens a servidores públicos. Inexiste direito adquirido com fundamento em antiga e superada interpretação da lei"  (cf. MS 26.196, relator Ministro Ayres Britto, in DJe 1º/2/2011 - grifos acrescidos) .
14. Além disso, o Acórdão 2075/2005-TCU-Plenário não possui o alcance que se lhe pretende conferir. Com efeito, o subitem 9.3.1 precisa ser interpretado à luz da redação do item 9.3, a qual limita a aplicação dessa exegese à seguinte situação (grifos acrescidos) : 
"9.3. esclarecer que, para fins do disposto no item 8.5 da Decisão nº 844/2001-TCU-Plenário, com a redação dada por este Acórdão, deve ser observado o seguinte:  
9.3.1. é assegurada na aposentadoria a vantagem decorrente da opção, prevista no art. 2º da Lei nº 8.911/94, aos servidores que, até a data de 18 de janeiro de 1995, tenham satisfeito os pressupostos temporais estabelecidos no art. 193 da Lei 8.112/90, ainda que sem os requisitos para aposentação em qualquer modalidade".
15. Por sua vez, o item 8.5 da Decisão 844/2001-Plenário, com a redação conferida pelo Acórdão 2076/2005-TCU-Plenário, tinha o seguinte teor:
"8.5. determinar aos órgãos e entidades da Administração Pública Federal direta, autárquica e fundacional que promovam, de imediato, sob pena de responsabilidade solidária, o reexame dos atos de aposentadoria emitidos sob orientação das Decisões nº s 481/97-TCU-Plenário e 565/1997-TCU-Plenário, para a exclusão da parcela opção, derivada  exclusivamente da vantagem "quintos" ou "décimos", dispensando-se a restituição dos valores recebidos de boa-fé, nos termos da Súmula 106 da Jurisprudência deste Tribunal".
16. Ora, a vantagem decorrente do exercício de função de confiança não foi deferida à servidora com base na Decisão Administrativa 481/1987, cuja anulação se discutiu no processo que culminou no Acórdão 2076/2005-TCU-Plenário.
17. Não assiste razão à recorrente quando alega que este Tribunal reconheceu a inconstitucionalidade do art. 7º da Lei 8.624/1998, o qual assegurou o direito à vantagem de que trata o art. 193 da Lei nº 8.112, de 1990, apenas aos servidores que, até 19 de janeiro de 1995, tivessem completado todos os requisitos para obtenção de aposentadoria dentro das normas até então vigentes. 
18. Em que pese o Ministro Valmir Campelo ter se manifestado nesse sentido quando da prolação do Acórdão 964/2006-TCU-Plenário, no qual foram rejeitados os embargos de declaração opostos pela Advocacia-Geral da União ao Acórdão 2076/2005-TCU-Plenário, tal entendimento não consta da parte dispositiva, motivo pelo qual não é apropriado afirmar que o Tribunal o considerou inconstitucional.
19. A bem da verdade, o art. 7º da Lei 8.624/1998 não inovou no mundo jurídico, mas apenas deixou claro - para o intérprete desavisado - que os efeitos do art. 193 da Lei 8.112/1990 não se estenderam no tempo, de modo a alcançar servidores que não houvessem implementado os requisitos de aposentadoria até a data da revogação desse último dispositivo.
20. Ad argumentandum tantum, é forçoso reconhecer que eventual inconstitucionalidade do art. 7º da Lei 9.624/1998 (tese da qual discordo) , apontada pelo relator do Acórdão 964/2006-TCU-Plenário, ocorreria tão somente naquelas situações em que o servidor houvesse implementado os requisitos de aposentação até a data de publicação da Lei 9.624/1998. Essa seria a única hipótese em que se poderia aventar a existência de direito adquirido, caso se interpretasse que o art. 193 da Lei 8.112/1990 projetou seus efeitos no tempo, desde que cumpridos, à data de sua revogação, os interstícios de exercício de cargo em comissão/funções comissionadas.
21. Enquanto o servidor não implementar os requisitos para a inativação, não há que se falar em direito adquirido, sendo certo que não existe direito adquirido a nenhuma estrutura remuneratória - nem de proventos.
22. A Constituição Federal, com o advento da EC 20/1998, tornou defesa a concessão, na inatividade, de vantagens do gênero (grifos acrescidos) :
"Art. 40. Aos servidores titulares de cargos efetivos da União, dos Estados, do Distrito Federal e dos Municípios, incluídas suas autarquias e fundações, é assegurado regime de previdência de caráter contributivo e solidário, mediante contribuição do respectivo ente público, dos servidores ativos e inativos e dos pensionistas, observados critérios que preservem o equilíbrio financeiro e atuarial e o disposto neste artigo.
[...]
§ 2º Os proventos de aposentadoria e as pensões, por ocasião de sua concessão, não poderão exceder a remuneração do respectivo servidor, no cargo efetivo em que se deu a aposentadoria ou que serviu de referência para a concessão da pensão."
23. Aliás, cumpre fazer distinção entre "remuneração do servidor no cargo efetivo", como mencionado na CF, e "remuneração do servidor efetivo" investido em função comissionada.
24. Pois bem, um servidor efetivo investido em função ou cargo comissionado deixa automaticamente o exercício de seu cargo de origem (v. art. 120 da Lei 8.112/1990) . Nessas circunstâncias, a retribuição a que faz jus é aquela fixada para a respectiva FC ou CD. Ocorre que, como medida de estímulo à assunção de atribuições mais complexas e de maior responsabilidade por parte do funcionalismo, dado que por vezes os vencimentos do cargo efetivo superam os vencimentos dos cargos em comissão, a lei admite que o servidor nessa situação, em vez de receber os vencimentos propriamente ditos do cargo comissionado, perceba retribuição equivalente à de seu cargo efetivo acrescida de um percentual da retribuição do cargo em comissão. Nas duas hipóteses, todavia, o que se está remunerando é o trabalho realizado no exercício do cargo em comissão; em outras palavras, o que se tem em ambos os casos é a remuneração do cargo comissionado.
25. Assim, embora a "opção" integre a remuneração do servidor efetivo investido em função comissionada, ela de maneira nenhuma integra a remuneração do cargo efetivo do servidor.
26. Observo que a própria recorrente reconheceu não ter havido recolhimento de contribuição previdenciária sobre a parcela "opção" após o advento da EC 20/1998, porque, segundo ela, "não havia mais sentido em persistir o desconto previdenciário sobre a retribuição pelo exercício de função comissionada ou cargo em comissão se o servidor não mais incorporava qualquer fração de quintos/décimos".
27. Essa argumentação não guarda relação com as alterações no ordenamento jurídico e confundem dois institutos distintos: "quintos" e "opção". De certa forma, a confusão é compreensível, já que ambas as vantagens decorrem do exercício de cargo em comissão e afins. Os "quintos" são incorporados em razão do exercício passado desse cargo, ao passo que a retribuição parcial pelo exercício do cargo em comissão ("opção") é paga em decorrência do exercício presente. Quando se trata de inativo, somente há que se falar em exercício passado do cargo em comissão, motivo pelo qual o § 2º do art. 193 da Lei 8.112/1990 expressamente vetou o pagamento cumulativo das vantagens, pois seria um evidente bis in idem.
28. A não incidência de contribuição previdenciária obrigatória sobre a parcela "opção" explica-se pela impossibilidade jurídica de o servidor receber proventos em valores superiores à última remuneração do cargo efetivo (§ 2º do art. 40 da CF) , o que poderia ocorrer, em tese, quando o cálculo da média das remunerações contributivas, superasse a última remuneração. 
29. Nada obstante, a Lei 10.887/2004 facultou ao servidor contribuir sobre o valor da retribuição do cargo em comissão e afins, de modo a permitir que o cálculo dos proventos pela média das remunerações contributivas fosse impactado por essa vantagem. Evidentemente, o teto remuneratório (§ 2º do art. 40 da Constituição Federal) ainda assim tem de ser observado. 
30. Ademais, a interessada, que se aposentou com paridade em relação à remuneração do servidor ativo, nem sequer poderia ter optado por recolher a contribuição previdenciária facultativa, haja vista que, segundo consta do formulário Sisac de peça 6, deixou de ocupar função de confiança no longínquo ano de 1987.
31. Em suma, o Acórdão 9331/2020-TCU-Primeira Câmara, ora recorrido, não encerra nenhuma violação ao princípio da segurança jurídica, uma vez que o ato de aposentadoria da interessada somente se aperfeiçoaria com o registro por parte do Tribunal de Contas da União, o que não chegou a ocorrer. Também é impertinente invocar direito adquirido, pois, quando da extinção da vantagem, ainda em 1995, a recorrente não preenchia os requisitos para a inativação; de resto, a própria Constituição passou a vedar expressamente acréscimos da espécie.
32. Por derradeiro, o princípio da isonomia não pode ser invocado como pretexto para a prática de atos administrativos contemporâneos contrários ao texto constitucional e lesivos ao contribuinte e ao conjunto de servidores que custeiam o regime próprio de previdência do funcionalismo.
Diante do exposto, VOTO por que o Tribunal adote a deliberação que ora submeto a este colegiado.
TCU, Sala das Sessões, em 13 de julho de 2021.
BENJAMIN ZYMLER 
Relator